臺灣高等法院民事判決　　　　　　　　95年度上易字第1002號
上　訴　人即
附帶被上訴人　戊○○
被　上訴人
即附帶上訴人　丙○○
訴訟代理人　　吳秀菊律師
複　代理人　　丁○○
上列當事人間請求損害賠償等事件，上訴人對於中華民國95年10
月11日臺灣臺北地方法院94年度訴字第3907號第一審判決提起上
訴，被上訴人提起附帶上訴，經本院於96年3月21日言詞辯論終
結，判決如下：
    主  文
原判決關於命戊○○給付金額逾新台幣肆拾萬捌仟捌佰伍拾壹元
及自民國94年7月9日起至清償日止按年息5%計算之利息，暨該部
分假執行之宣告暨訴訟費用之裁判均廢棄。
上廢棄部分，丙○○在第一審之訴及假執行之聲請均駁回。
戊○○其餘上訴駁回。
丙○○之附帶上訴駁回。
第一、二審訴訟費用由丙○○負擔五分之二，餘由戊○○負擔。
    事實及理由
一、被上訴人即附帶上訴人丙○○（下稱丙○○）起訴主張：上
    訴人即附帶被上訴人戊○○（下稱戊○○）於民國（下同）
    94 年1月4日11時30分許，駕駛其所有車號X3-2708號休旅車
    ，行經國三道北上52.6K處，在日間自然光線、直路之情況
    下，未打方向燈即由外三車道（即中內車道）切進外二車道
    （即中外車道），因而撞擊當時按一般正常時速110 KM/h行
    駛由伊所駕駛車號7333-DZ號自小客車左側，致伊車右側車
    身撞擦公路右側護欄長達10~15公尺，右前輪斷裂拋出車體
    ，車輛瞬間失控，先在車道中間打滑轉圈，再撞擊國道內側
    護欄（即安全島），再次打滑轉圈，停在馬路中間，車身嚴
    重受損，戊○○於肇事後竟駕車逃逸，伊因本件車禍，受有
    修復費用之損害新臺幣（下同）1,235,495元，爰依民法第
    184 條、第191條之2、第213條請求戊○○如數賠償。並聲
    明：( 一)戊○○應給付丙○○1,235,495元及自起訴狀繕本
    送達之翌日起至清償日止，按年息5%計算之利息；(二)願供
    擔保，請准宣告假執行。
二、戊○○則以：本件事故發生當時伊係行使在外二車道（即中
    外車道），打左邊方向燈擬變換至外三車道（即中內車道）
    ，因自左後照鏡見一白色標緻廠牌車輛超速飛馳而至，伊即
    未變換車道，隨即感覺右後方遭撞擊，因而失控蛇行，當車
    身平穩後，發現該白色標緻廠牌車輛停於路肩，伊亦停車與
    該車內二人理論，惟該二人態度不佳，伊因安全顧慮先行離
    去，原欲前往警局備案，但因未記下車牌號碼而作罷，並非
    肇事逃逸。本件車禍經臺灣省臺北縣區車輛行車事故鑑定委
    員會分析意見亦載明丙○○所駕車輛與1007-KQ號車（標緻
    車）競駛，故就本件車禍丙○○亦與有過失，又伊車輛亦受
    有損害，前已支出修復費用42,350元，亦得主張抵銷，再者
    丙○○請求之修復費用顯屬過高，材料部分應以每年千分之
    369計算折舊，且須參考事故發生當時市場上二手車之交易
    價格，倘其修復費用高達1,235,495元，是否有修復之必要
    語，資為抗辯。
三、本件原審判決命戊○○應給付丙○○709,652元，及自94年7
    月9日起至清償日止，按年息5%計算之利息，駁回丙○○其
    餘之請求，戊○○就其敗訴部分提起上訴，丙○○就其敗訴
    部分提起附帶上訴。
四、戊○○上訴聲明：（一）原判決不利於戊○○部分廢棄。
    （二）上廢棄部分，丙○○在第一審之訴及假執行之聲請均
    駁回。（三）丙○○之附帶上訴駁回。
    除引用原審之陳述外，另補陳略以：
   （一）伊始終行駛於外二車道（即中外車道），並未切入外
         三車道（即中內車道）。
   （二）伊是在丙○○之前方，本件車禍是伊被丙○○自後方
         撞到。
   （三）本件事故發生時，伊在鑫賀科技有限公司（下稱鑫賀
         公司）擔任業務經理，當時係處理公司相關業務後返
         回公司途中，而伊無力獨自負擔本件損害賠償，對造
         應依民法第188條規定，請求鑫賀公司負連帶賠償之責
         。
四、丙○○附帶上訴聲明：
    （一）戊○○之上訴駁回。
    （二）原判決不利於丙○○部分廢棄。
    （三）前項廢棄部分，戊○○應再給付丙○○525,843元，
          及自起訴狀繕本送達翌日起至清償日止按年息5%計算
          之利息。
    （四）願供擔保請准宣告假執行。
    除引用原審之陳述外，另補陳略以：
   （一）伊始終行駛於外二車道（即中外車道），戊○○原先
         在伊前方，後來轉入外三車道（即中內車道），再轉
         回外二車道（即中外車道），因為戊○○未打方向燈
         ，才會發生車禍。
   （二）車號1007-KQ之白色車是由訴外人乙○○、賴裕傑所駕
         駛，伊不清楚白色車是行走何車道及其行車動向。
   （三）台灣省台北縣區車輛行車事故鑑定委員會所發94年4
         月18日北縣鑑字第0945180144號函並非鑑定意見。否
         認有競駛行為，對造應就此變態事實負舉證責任。
   （四）戊○○要求伊追加訴外人鑫賀公司為被告，違反民事
         訴訟法第447條規定，且與伊無關。
   （五）依道路交通管理規則第91條第6款、第98條第1項第6款
         規定，變換車道時，應先顯示方向燈或手勢，及應先
         讓直行車先行，並注意安全距離。戊○○於高速行駛
         欲變換車道，未顯示方向燈，亦未讓直行車先行，確
         有違反上開規定。
五、兩造不爭執之事項：
    戊○○於94年1月4日11時30分許，駕駛車號X3-2708號休旅
    車，行經國三道北上52.6K處與丙○○所駕駛車號7333-DZ自
    小客車發生擦撞，丙○○所駕車輛失控往右擦撞右側路邊護
    欄，再彈回內側車道，左前車頭再撞擊中央分向島，最後停
    在馬路中間，丙○○上開車輛受損嚴重，以上事實有車輛毀
    損照片13張、內政部警政署國道公路警察局第六警察隊94年
    11月30日號函及道路交通事故現場圖、調查報告表（一）、
    （二）、談話紀錄表、調查筆錄及照片5張在卷可稽（見原
    審卷一第37-43頁、63-73、78頁），並為兩造所不爭執，應
    堪信為真實。
六、兩造爭執之事項：
（一）戊○○是否有過失應負侵權行為損害賠責任？
（二）如應負損害賠償責任，丙○○請求之金額是否有據？
（三）丙○○是否與有過失？戊○○就其所受之損害主張抵銷，
      是否有理由？
七、法院之判斷：
(一)戊○○就本件車禍之發生有無過失，應否負侵權行為損害賠
    償責任?
 1、經查，兩造對於車道的稱呼不一，依據高速公路及快速公路
    交通管制規則第2條之規定，並參照卷附之道路交通事故現
    場圖之記載，該路段共有四車道，由左至右，分別稱為：內
    側車道、中內車道（即丙○○所稱外三車道）、中外車道（
    即丙○○所稱外二車道）及外側車道，故本件就車道名稱加
    以統一稱為內側車道、中內車道、中外車道、外側車道。
 2、次查，戊○○雖辯稱伊始終行駛於中外車道，但據其在原審
    及本院所為之陳述：
  （1）「... 途經國三道北上52.6k處，打方向燈預由外側第二
       車道切入外側第三車道，當我正準備切換車道時，突然
       從左前方後視鏡看到一台白色車飛快快行駛而至，我立
       刻將右手扶住方向盤，瞬間我感覺被其他車子擦撞到，
       ... 」（見原審調解卷第22頁）。
  （2）「... 當時我在我車道上行駛，是原告撞過來，當時我
       要從外側第三車道打方向燈要切到外側第二車道，我要
       轉的瞬間，看到一台標緻車飛馳而過，所以我即時扶住
       方向盤，就發現被原告撞到... 」（見原審卷一第11頁
       ）。
   （3）「... 當時被告係行駛於中外車道，打左邊方向燈擬變
        換車道至中內車道，因自左後照鏡見一白色標緻車超速
        飛馳而至，被告即時扶住方向盤，並未變換車道，隨即
        感覺右後方遭撞擊，... 」（見原審卷一第15頁）。
   （4）「我是準備要變換車道，剛打方向燈，但是還沒有變換
        車道時我從後照鏡看到一部白色標緻汽車從我後面衝過
        來，我就發現右側被原告擦撞」（見原審卷一第29頁反
        面）。
   （5）「我原先是在外二車道（即中外車道），我打方向燈要
        切入外三車道（即中內車道），在我還沒有切入前，對
        造車從右後方擦撞到我的車，我始終是行駛在外二車道
        （即中外車道）... 」（見本院卷第39頁反面）。
   （6）「... 當時確實是想要從外二變換到外三車道，我有打
        左邊方向燈，至少五秒鐘，還沒有變換到外三車道（即
        中內車道）就發現後方外三車道有台白色車子飛快開來
        ，我當時反應是緊握方向盤，之後就發現我右後方被人
        擦撞」（見本院卷第59頁）。
   （7）綜合戊○○以上之陳述可知，戊○○當時係要從中外車
        道變換至中內車道，但自後照鏡發現有白色車輛急駛而
        來，乃立刻以右手緊握方向盤，則依一般駕駛車輛人之
        本能反應，其左側遭他車急駛而過，為避免發生碰撞，
        必會向右側偏行，而戊○○復自承以右手緊握方向盤，
        則在右手施力下，該車必向右偏，故丙○○主張戊○○
        之車輛在其前方蛇行，應屬事實。
 3、戊○○雖辯稱係因丙○○與白色標緻牌汽車（即車號1007-K
    Q車，下稱白色車）競駛，白色車由伊車後左側超越伊車，
    致伊受驚慌而向右側車道偏向，以致與丙○○之車發生擦撞
    ，並提出台灣省台北縣區車輛行車事故鑑定委員會之分析意
    見以資佐証（見原審調字卷第25、26頁）。查本件車禍事故
    ，因原有跡證資料無法研判確認兩車實際碰撞情形，致無法
    鑑定，有台灣省台北縣區車輛行車事故鑑定委員會94年4 月
    18日北縣鑑字第0945180144號、台灣省車輛行車事故覆議鑑
    定委員會94年6月28日府覆議字第0940200222號函、國立交
    通大學95年1月5日交大管運字第0950000081號函在卷（見原
    審卷一第74-76頁，115-130頁），惟參照証人鄧福昌（當時
    坐在丙○○車上之副駕駛座）在原審之証言「白色車在我們
    前方，與我們同樣行駛外二車道，被告車子行駛在外三車道
    ，在我們兩車左前方，後來白色車從外二車道切換到外三，
    加速超過被告的車，變成在外三車道，白色車變成在被告前
    面，在我們左前方，標緻車接近被告車子時看到被告有打方
    向燈要切換至外二車道，白色車先加速切過去，從外二切到
    外三變成在被告前方，我們還在外二車道」「本來被告在外
    三車道要切換外二車道，有打方向燈可是沒有切成，白色車
    先切到外三車道，後來被告第二次切換車道沒有打方向燈就
    直接切換到外二車道就撞到我們」等語（見原審卷一第189
    頁），証人乙○○（即白色車駕駛）在本院所証稱「... 我
    原先是走外二車道，後來我變換到外三車道，丙○○的車在
    後面，我不清楚他開何車道，戊○○的車原先在我的前方（
    當時我在外二車道），後來我變換到外三車道時他是在我右
    邊，我是超戊○○的車」「最先戊○○的車是在外一車道，
    是在我右前方，他變換到外二車道時沒有打方向燈，而且是
    任意變換車道，差點撞到我，所以我才變換到外三車道」等
    語（見本院卷第58頁反面），可知戊○○、丙○○及乙○○
    三人行車位置係戊○○在最前方，丙○○在最後方，戊○○
    原係自外側車道變換進入中外車道，故三車曾經同時行走於
    中外車道，而戊○○續準備變換至中內車道，乙○○不滿戊
    ○○車任意變換車道至伊前方，乃以變換至中內車道方式超
    越戊○○車，致與正欲變換至中內車道之戊○○顯生擦撞，
    戊○○因而向右偏行，致與行走於中外車道之丙○○發生擦
    撞，故戊○○辯稱是因丙○○與乙○○競駛，許俊傑自伊左
    後側超越伊車，使伊受驚嚇所致，即屬無據而難採信。
 4、戊○○雖否認其變換車道未打方向燈，但依証人鄧福昌所言
    ，戊○○是第一次切換車道時有打方向燈，第二次切換車道
    進入中外車道時未打方向燈，參以戊○○所陳述其在準備變
    換至中內車道時之經過，先有打方向燈，準備變換至中內車
    道，因自左方後照鏡見後方白色車急駛而過，伊緊急握住方
    向盤，就與丙○○車發生擦撞等情，顯然戊○○向左變換車
    道遭遇白色車超車而未果，且為避免與白車發生擦撞而緊急
    向右偏行，致與丙○○車發生擦撞，依其反應時間來判斷，
    証人鄧福昌所言應堪採信，戊○○於第二次變換車道並未打
    方向燈，至堪認定。
 5、按汽車在行駛途中不得驟然或任意變換車道，如欲超越前車
    或變換車道時，應先顯示方向燈告知前後車輛，並保持安全
    距離及間隔，方得超越或變換車道，又汽車行駛於同向四車
    道路段，排氣量超過一千立方公分及其行車速率每小時80公
    里以上之小型車，可行駛中內車道，為超越同向之前車時，
    得暫時利用內側車道超越前車，高速公路及快速公路交通管
    制規則第11條、第8條第1項第3款定有明文。次按汽車遇有
    變換車道情況時，應先顯示方向燈光或手勢；汽車在同一車
    道行駛時，除擬超越前車外，後車與前車之間應保持隨時可
    煞停之距離，汽車在雙向四車道行駛時，小型汽車內外側車
    道均可行駛，行駛速度較慢時，應在外側車道行駛，但不得
    任意變換車道行駛，道路交通安全規則第91條第6款、第94
    條第1項、第98條第1項第2款亦有明文。本件因戊○○駕車
    在丙○○及乙○○之前方任意變換車道，引起後車乙○○不
    滿，乃加速自後方超越戊○○之車輛，致戊○○在繼續變換
    車道至中內車道時遭乙○○之車輛自左方超車，顯然戊○○
    於變換車道時疏未注意前後車之安全間隔距離，以致於與後
    方超車之乙○○險生擦撞（此觀戊○○事後停車後曾詢問乙
    ○○是否兩車發生擦撞即明），戊○○才緊急向右側偏行而
    侵入中外車道，致與在中外車道行駛之丙○○發生擦撞，丙
    ○○因而失控擦撞國道右側護欄，右前輪斷裂拋出車體，車
    輛瞬間失控打轉，再次撞擊國道內側護欄，而後停於國道中
    間，車體嚴重受損，是本件事故之發生，戊○○顯有過失，
    且與丙○○車輛之受損兩者間具有相當因果關係，故丙○○
    主張戊○○應負侵權行為損害賠償責任，應堪認定。
（二）如應負損害賠償責任，丙○○請求之金額是否有據？
  1、丙○○主張其所受損害之修復費用為1,235,495元，固提出
     估價單一份附卷為證（見原審調解卷9-13頁)，戊○○辯修
     復費用過高，並應予折舊等語。經原審委託台灣區汽車修
     理工業同業公會鑑定結果，認為丙○○之車修復費用：
     1.零件費用621,836元、2.鈑金工資45,000元、3.烤漆工資
     50,000元、4.引擎工資55,000元，合計為771,836元，有上
     開公會95年6月20日95區汽工 (同)字第95063號函在卷可憑
     （見原審卷二第9-17頁），丙○○雖主張上開鑑定是否將
     變速箱列入零件費用及折舊部分不可採，然此部分已據上
     開公會函復原審表示已包含在零件費用內，有該公會95年7
     月21日95區汽工 (同)字第95074號函在卷可考（見原審卷
     二第28-34頁）。又關於零件折舊部分，該公會於95年6 月
     20日第95063號鑑定函文說明二之６部分雖稱：「一般修理
     並無零件之折舊，只有整輛車之殘餘價值之鑑定」，然於
     同點尚有「折舊部分請法官自行裁示。」是上開鑑定函文
     ，並未認就本件零件部分，不應予折舊，丙○○上開主張
     ，並非可採。
  2、次按物被毀損時，被害人除得依民法第196條請求賠償外，
     並不排除民法第213條至第215條之適用；依民法第196條請
     求賠償物被毀損所減少之價額，得以修復費用為估定之標
     準，但以必要者為限（例如：修理材料以新品換舊品，應
     予折舊），被害人如能證明其物因毀損所減少之價額，超
     過必要之修復費用時，就其差額，仍得請求賠償（最高法
     院77年度第9次民事庭會議決議 (一)可資參照），因此戊
     ○○辯稱上開修理費就零件即材料部分，應予折舊，即屬
     可採。有關折舊率戊○○辯稱應依行政院所頒固定資產耐
     用年數表及折舊率表，以定率遞減法予以折舊，並提出上
     開表冊附卷可參 (見原審卷一第19-22頁)，惟丙○○所有
     之7333-DZ號自用小客車，登記其父親陳天賜之名下，93年
     7月出廠，為兩造所是認，並有該車之行車執照在卷可參 (
     見原審卷二第44頁)，本件事故發生於94年1 月4日，距出
     廠時間僅半年，又非營業用車，且依現代之造車工業技術
     精良，折舊情形非上開表冊頒布之45年所能比擬，是本院
     認應依同表之平均法予以折舊，即依200/1000計算，再因
     丙○○之車甫出廠半年，其折舊應再除以二，依此計算丙
     ○○得請求之零件修復用為559,652元 (621,836-621,836
     ×200/1000×1/2=559,652.4，四捨五入)。
  3、丙○○復主張其所有車輛因遭戊○○撞擊而大為減損，戊
     ○○應賠償此部分之減損價值云云，然參諸上開最高法院
     民事庭會議決議意旨，丙○○應證明此部分減損之價額，
     但丙○○並未證明，僅泛言此部分與其所請求金額
     1,235,495元之價差即所受減損害之金額，尚難予遽信。
  4、從而，丙○○得請求之損害賠償金額為零件費用559,652元
     及鈑金工資45,000元、烤漆工資50,000元、引擎工資
     55,000元，合計709,652元。
（三）丙○○是否與有過失？戊○○就其所受之損害主張抵銷，
      是否有理由？
  1、戊○○辯稱丙○○與其友人在高速公路上競駛，致肇本件
     事故一節，依前所述，已乏具體事証可資為証，不足採信
     。
  2、至戊○○復辯稱伊係遭丙○○自後擦撞伊車，本件車禍是
     因丙○○之疏失所致云云，查本件因丙○○所駕駛之車輛
     遭擦撞後再兩度擦撞國道左右側護欄，致車身全部受損，
     而無法判斷最初碰撞位置，故僅得以戊○○之汽車受損狀
     況加以判讀。依據替戊○○修理汽車之証人甲○○在本院
     所証稱「戊○○車子右後門有擦撞痕跡，右後門破一個洞
     ，無法修理，最嚴重之處是右後葉、右後門部分，撞擊後
     往前擦到前葉子板，所以兩車之碰撞點是在右後葉及右後
     車門」等語（見本院卷第59頁），及其所繪制之車損情形
     （見本院卷第59、61頁，原審卷一第13頁），再與甲○○
     所提出與X3-2708號同款車輛照片相比對（見本院卷第100-
     103頁），戊○○所駕駛X3-2708號車擦撞點應係在右後車
     門、右後葉子板處，並繼續向前磨擦至前葉子板，依此堪
     認丙○○並非自後方碰撞，即丙○○所駕駛7333-DZ號汽車
     於發生擦撞時已位於戊○○車身之右側，而非戊○○之後
     方。按汽車在同一車道行駛時，除擬超越前車外，後車與
     前車之間應保持隨時可煞停之安全間隔距離，惟依上所述
     ，戊○○變換車道時未與前後車保持安全間隔距離，而致
     與白色車險生擦撞才會緊急拉回方向盤，但位於戊○○後
     方之丙○○亦同時未與前車保持安全間隔距離，致戊○○
     緊急右偏時，其車身右後側與丙○○車頭左前側發生擦撞
     ，故本件車禍之發生，丙○○亦同有過失。
  3、按損害之發生或擴大，被害人與有過失者，法院得減輕賠
     償金額，或免除之，民法第217條亦有規定。本件車禍事故
     之發生，肇因於戊○○任意變換車道，但丙○○未注意與
     前車保持安全間隔距離，致無法閃避，亦與有過失，本院
     審酌戊○○與丙○○發生車禍之經過，認戊○○之過失較
     重大，即戊○○就本件車損之發生應負60%之過失責任，丙
     ○○應負擔40%之過失責任，故戊○○所應負之損害賠償責
     任應按比例4/10扣減，從而，戊○○應給付丙○○之金額
     應為425,791元（計算方式：709,652×6/10＝425,791元）
     。
  4、末按二人互負債務而給付種類相同並均屆清償期者，各得
     以其債務與他方之債務互為抵銷，民法第334條第1項有明
     文規定，戊○○之車輛因本件車禍同時受有損害，並已支
     付修復費42,350元，此亦據其提出委修單一紙為証（見原
     審卷一第13頁），經核此部分戊○○亦對丙○○有損害賠
     償請求權，則依前開過失責任比例，丙○○應負擔金額為
     16,940元（計算方式：42,350×0.4＝16,940），故戊○○
     主張以16,940元之債權相抵銷，應屬可取，逾此部分之抵
     銷，則不應准許。
八、綜上所述，丙○○請求戊○○給付408,851元及自起訴狀繕
    本送達之翌日即94年7月9日（見原審調字卷第18頁）起至清
    償日止，按年息5%計算之利息，應予准許，逾此部分之請求
    ，不應准許，原審就前開應予准許部分（即408,851元本息
    ），所為戊○○敗訴之判決，並無不合，戊○○上訴指摘原
    判決此部分不當，求予廢棄改判，為無理由，至逾前開金額
    部分（即709,652-408,851＝300,801元），原審所為戊○○
    敗訴判決，尚有未洽，戊○○上訴指摘原判決此部分不當，
    求予廢棄改判，為有理由。至原審所為丙○○敗訴之判決（
    即金額525,843本息部分），並無不當，丙○○附帶上訴指
    摘原判決此部分不當，求予廢棄改判，為無理由。
九、本件事証已臻明確，兩造其餘攻擊防禦方法及未經援用之舉
    証，經本院詳加審酌後認與判決結果不生影響，爰不一一論
    述，附此敘明。
據上論結，戊○○之上訴為一部為有理由，一部為無理由，丙○
○之附帶上訴為無理由，依民事訴訟法第449條第1項、第450條
、第79條、第78條，判決如主文。
中　　華　　民　　國　　96　　年　　3 　　月　　28　　日
　  　　　　　　　　民事第十四庭
                        審判長法　官  許正順
　　　  　　　　　　　　      法　官  鍾任賜
　　　　  　　　　　　　      法　官  張  蘭
正本係照原本作成。
不得上訴。
中　　華　　民　　國　　96　　年　　3 　　月　　28　　日
　　　　　　　　　　　　　　　書記官  應瑞霞
